【裁判字號】    97,訴,243
【裁判日期】    981127
【裁判案由】    偽造文書
【裁判全文】
臺灣臺中地方法院刑事判決               97年度訴字第243號
公  訴  人  臺灣臺中地方法院檢察署檢察官
被      告  戊○○
上列被告因偽造文書案件，經檢察官提起公訴（96年度偵字第15
461 號），本院判決如下：
    主    文
戊○○無罪。
    理    由
一、公訴意旨略以：被告戊○○於民國95年4 月17日前某日，在
    其母即證人乙○○原承租位在南投縣埔里鎮○○街附近之住
    處內，發現證人乙○○之友人即證人己○○之國民身分證、
    健保卡，認有機可乘，竟基於不法犯意，於95年4 月17日，
    前往設在南投縣埔里鎮○○路之喜美通訊行（起訴書誤為南
    投縣草屯鎮○○街42號之千信通訊有限公司），以證人己○○之國民身分證、健保卡及冒用證人己○○名義，簽立行動
    電話門號申請書，再交由喜美通訊行轉由千信通訊有限公司
    向遠傳電信股份有限公司（下稱遠傳公司）行使以申請租用
    行動電話門號0000000000號（下稱系爭門號）使用，致生損
    害於證人己○○及遠傳公司對電信用戶資料管理之正確性。
    迨證人己○○接獲行動電話費帳單，始悉上情。因認被告涉
    犯刑法第21 6條、第210 條之行使偽造私文書、第339 條第
    1 項之詐欺取財、第339 條第2 項之詐欺得利罪嫌。
二、按犯罪事實應依證據認定之，無證據不得認定犯罪事實；不
    能證明被告犯罪者，應諭知無罪之判決，刑事訴訟法第154
    條第2 項、第301 條第1 項分別定有明文。又認定不利於被
    告之事實，須依積極證據，苟積極證據不足為不利於被告事
    實之認定時，即應為有利於被告之認定，更不必有何有利之
    證據；認定犯罪事實所憑之證據，雖不以直接證據為限，間
    接證據亦包括在內，然而無論直接或間接證據，其為訴訟上
    之證明，須於通常一般之人均不致有所懷疑，而得確信為真
    實之程度者，始得據為有罪之認定，若其關於被告是否犯罪
    之證明未能達此程度，而有合理性懷疑之存在，致使無從形
    成有罪之確信，根據「罪證有疑，利於被告」之證據法則，
    即不得遽為不利於被告之認定。再事實之認定，應憑證據，
    如未能發現相當證據，或證據不足以證明，自不能以推測或
    擬制之方法，以為裁判之基礎，最高法院分別著有30年上字
    第816 號、76年台上字第4986號、40年台上字第86號判例可
    資參照。
三、公訴人認被告涉犯上開犯行，無非係以：證人己○○之指
    訴、系爭門號申請書影本、經比對系爭門號申請書上及
    卷內被告所書寫「己○○」之筆跡、書寫習慣，二者明顯為
    同一人所為，是該行動電話申請書確被告所為無訛、參以
    行動電話門號具有一定之專屬性，依電話號碼及申請資料，
    即可查知申請人，且申請人負有支付電話費之義務，再申請
    行動電話門號為單純商業行為，各家電信業者業對申請者之
    資格，並無任何特殊之限制，因此一般人申請行動電話門號
    極為容易而便利，甚至可同時申請使用一家或多家業者之行
    動電話門號，並無使用他人名義申請行動電門號之必要，被
    告之母即證人乙○○若有使用行動電話之必要，大可自行申
    請，或向其子即被告借用，顯無以友人名義申請之必要，從
    而被告辯稱：證人己○○同意申請行動電話供乙○○使用云
    云，實屬無稽。更何況若如被告所辯稱：係與證人己○○一
    同去申請該行動電話門號云云，則證人己○○既已親自前去
    通訊行，又何需由被告代簽該行動電話門申請書？且被告當
    初於偵訊時陳述否認簽名，但承認有幫證人己○○申請系爭
    門號，要供被告母親使用，惟於本院準備程序時卻改稱證人
    己○○與伊母親是朋友，申辦門號是要給伊母親使用的，伊
    不清楚後來的情形，嗣於本院審理時又改稱是證人己○○要
    給伊使用爭手機云云，前後供述不一。證人乙○○證稱：是
    在北環路將SIM 卡交給證人己○○，伊只使用幾個月等語，
    非如被告所言後來交給被告使用。另依證人章富盛之證述，
    95 年5、6 月間被告已在使用系爭門號，足見該門號一開始
    就不是證人乙○○在使用，證人乙○○所言與事實不符。系
    爭門號既是在被告使用中，何人申辦系爭門號即呼之欲出。
    且系爭門號帳單可看出申辦者並沒有要繳費的意思。再者，
    系爭手機是高價手機，理應在證人己○○手中，卻由被告連
    同SIM 號卡一起拿去典當，更顯系爭門號及手機一開始即由
    被告拿走使用。證人乙○○說申辦當日己○○酒醉，身體不
    舒服，申辦後即送證人己○○去就醫，但經函詢財團法人埔
    里基督教醫院，卻無證人己○○就診記錄，更徵證人乙○○
    說謊，且證人己○○當時酒醉身體不過，為何要以證人己○○名義申辦？若已經無法自己簽字，為何還要以證人己○○
    名義申辦？此外，證人丙○○證稱：伊知道本件門號申辦經
    過，但作證時間與申辦日期已隔2 年多，卻還記得一清二楚
    ，與情理不符。且證人丙○○於作證前提出到院之書信中表
    示關於本案記得當時證人己○○偕同友人約4 、50歲的女性
    等語，未明白說出是很熟的證人乙○○，也未提到被告，卻
    於之後作證時能夠清楚證稱是證人乙○○及被告陪同證人己○○來申辦系爭門號，也不願提供申辦門號所搭配的手機資
    料，所證並不可信等，資為論據。訊據被告於本院審理時雖
    坦認系爭門號申請書及契約書（警卷第22-23 ）上之「己○○」簽名係伊所為，但堅詞否認有偽造文書犯行，辯稱：系
    爭門號是證人己○○要申辦給伊母親即證人乙○○使用的，
    申辦當時伊、證人乙○○、證人己○○均有在場，因證人己○○當時酒醉，簽名歪歪的，承辦之門市小姐說這樣不可以
    ，經伊徵得證人己○○之同意後，才由伊在系爭門號申請書
    及契約書上代為簽名等語。
四、經查：
（一）證據能力之說明：
      按被告以外之人於審判外之陳述，雖不符刑事訴訟法第15
      9 條之1 至第159 條之4 之規定，而經當事人於審判程序
      同意作為證據，法院審酌該言詞陳述或書面陳述作成時之
      情況，認為適當者，亦得為證據。當事人、代理人或辯護
      人於法院調查證據時，知有第159 條第1 項不得為證據之
      情形，而未於言詞辯論終結前聲明異議者，視為有前項之
      同意。刑事訴訟法第159 條之5 定有明文。查被告於本院
      準備程序時，對於本案偵查卷內之人證、書證，均同意有
      證據能力，得採為本案之證據，迄至本案言詞辯論終結前
      ，對於卷內之人證、書證，亦未聲明異議，有本院準備程
      序筆錄及審判筆錄在卷可考；另經本院審酌卷內各該人員
      陳述時之情狀，均查無被違法取供或非出於自由意志之情
      形，相關書證亦查無違法取證或造假虛捏之情事，以之作
      為本案之證據，皆屬適當，依前揭規定，本判決以下所引
      用之卷內人證、書證均得為本案之證據，合先敘明。
（二）證人己○○於警詢、偵查中及本院審理時雖始終證稱：伊
      未申辦系爭門號，是到接到帳單被催繳新臺幣（下同）約
      7 、8 千元之通話費時，才知被冒名申辦系爭門號等語，
      然為被告所否認，並以前情詞置辯，兩人之說詞顯然兩歧
      。經訊之證人乙○○到庭結證稱：系爭門號是證人己○○
      申辦給伊使用的，以方便證人己○○在梨山工作時較好聯
      絡，是被告及證人己○○與伊一同前往證人丙○○所開設
      位在埔里的通訊行（按即喜美通訊行）辦理的，當時因證
      人己○○酒醉，胃不舒服，說他不會寫，就叫被告幫忙簽
      名等語（本院卷第113 頁）；證人丙○○亦到庭結證稱：
      系爭門號是被告、證人乙○○及證人己○○一起到伊所經
      營之喜美通訊行申辦的，當時證人己○○有喝酒，人看起
      來不舒服，伊有聽到證人己○○說「你幫我簽就好了」等
      語，系爭門號之申請書是由被告代簽證人己○○之姓名。
      又申辦門號時，一般伊會請申辦人本人簽名，惟有些申辦
      人雖然在場，但有可能是因為寫字不好看，會請他人代簽
      ，伊會告知請他人簽名後之法律責任等語（本院卷第11 7
      頁背面）。依上，被告所辯核與證人乙○○、丙○○之前
      開證述互核一致，並非無據。
（三）另觀諸系爭門號之申請書（警卷第22頁）內容，除檢附有
      證人己○○之國民身分證正反面影本外，另在申請書「全
      民健保卡」欄位，係登錄「000000000000」、「戶籍地址
      」欄位填載「南投縣埔里鎮○○里○○路79巷17號」、「
      客戶聯絡電話」欄則記載「住家00-00000000 手機號碼00
      00000000 」 。經本院查詢上開個人資料，其中：
  １、「全民健保卡」欄位所登錄之「000000000000」係證人己○○之全民健保卡號，有中央健康保險局中區分局98年2
      月25日健保中承三字第0984053723號函（本院卷第139 頁
      ）附卷可稽。徵之證人己○○於本院審理時結證稱：伊曾
      將自己之健保卡、身分證放在證人乙○○之住處，約隔一
      星期後才去取回，但時間是在伊有一次喝醉酒，與被告、
      證人乙○○前往某通訊行，伊在外面等候之前所發生的，
      在伊該次不慎將自己之健保卡、身分證遺落在證人乙○○
      家之前，伊之健保卡、身分證均由自己或其妹妹保管，未
      曾交付給證人乙○○或被告等語（本院卷第164 頁），則
      於95年4 月17日申辦系爭門號時，證人己○○之身分證及
      健保卡顯然均在證人己○○自己保管中，被告或證人乙○○均無任何相關影本資料，要非證人己○○自行提出身分
      證供喜悅通訊行之承辦人員影印，系爭門號之申請書如何
      能檢附證人己○○之國民身分證正反面影本？且一般人多
      不會去記憶自己健保卡之卡號，若非證人己○○於申辦系
      爭門號時確實在場，並提自己之健保卡供承辦人員參考，
      承辦人員又如何能知曉證人己○○之健保卡卡號，並鍵入
      在系爭門號之申請書中？
  ２、而「客戶聯絡電話」欄內之住家電話「00-00000000 」，
      申設地址即係證人己○○之戶籍地即南投縣埔里鎮○○里
      ○○路79巷17號；手機號碼「0000000000」之申辦人亦係
      證人己○○，且證人己○○到庭結證稱：伊當時使用之門
      號是遠傳的，0917開頭，最後三碼是737 等語（本院卷第
      164 頁），有中華電信股份有限公司臺灣南區電信分公司
      台中營運處98年2 月24日台中服字第0090號函、遠傳電信
      股份有限公司98年3 月12日遠傳（企營）字第0981020670
      7 號函及門號0000000000號申請人資料在卷可憑（本院卷
      第140-142 頁）。
  ３、承辦系爭門號申請事宜之證人丁○○到庭結證稱：遠傳電
      信之門號申請後，通常第一次申請，公司會寄出確認信到
      戶籍地，不論戶籍地是否是帳寄地址，收到的人如果認為
      沒有申辦，可以拒收或向遠傳公司或承辦門市查詢等語（
      本院卷第165 頁背面）。依此，系爭門號申請書上之「戶
      籍地址」欄位既填載證人己○○之戶籍地即南投縣埔里鎮
      ○○里○○路79巷17號，有證人己○○之全戶戶籍資料查
      詢結果存卷可佐（本院卷第125 頁），且卷內又無證人己○○曾向遠傳電信股份有限公司申訴未申辦系爭門號之資
      料，證人己○○是否真如其所陳不知有系爭門號之申辦，
      更顯可疑。
  ４、綜上，依系爭門號申請書上之個人資訊，在在都指向是由
      證人己○○所親自提供，證人己○○指訴：系爭門號係他
      人冒名申辦等語，是否可信，猶有可議。
（四）公訴人雖認被告所辯前後矛盾，且證人乙○○、丙○○之
      證述不實，但查：
  １、證人乙○○到庭結證稱：系爭門號申辦後，SIM 卡即交由
      伊使用，搭配之手機則由證人己○○取走，該支手機皆是
      證人己○○在使用，被告未曾使用，伊使用幾個月後，即
      將系爭門號之SIM 卡還給證人己○○云云，雖為證人己○○始終否認之，且與被告於98年11月18日本院審理時供
      稱：證人乙○○將系爭門號之SIM 卡及搭配之SONY ERICS
      SON 牌K600I 型手機均交給伊使用，伊後來於95年7 月12
      日曾拿到永久當舖典當等語（該次筆錄第6 頁）；被告
      友人即證人章富盛於警詢時證稱：被告曾於95年5 、6 月
      間使用系爭門號與伊聯絡，伊亦曾於95年7 月初看過被告
      使用上開手機等語（警卷第3 、4 頁）；永久當舖人員
      即證人陳啟川於警詢時證稱：被告曾於95年7 月12日持上
      開手機至該當舖典當2300元，並於同年8 月9 日贖回等語
      ，並提出該當舖收當時之典當資料為憑（警卷第1 、2 、
      17頁）等卷證資料不合。證人乙○○另先證稱：伊有繳交
      系爭門號第一個月之通話費云云，經公訴檢察官當庭提示
      遠傳電信股份有限公司計算之帳單明細顯示自95年5 月份
      即申辦後第一個月之帳單即有欠費（警卷第24頁）後，又
      改稱：伊是將第一個月之費用交給證人己○○，伊不知證
      人己○○有無去繳費云云（本院卷第116 頁及背面），先
      後所陳確有不一致之情狀。證人乙○○又證稱：申辦系爭
      門號時，證人己○○身體不舒服，故於申辦後，伊即送證
      人己○○至財團法人埔里基督教醫院就診云云，惟經本院
      向該醫院函查結果，證人己○○於是日並無至該醫院就診
      之記錄，有該醫院98年2 月24日埔基醫字第9802009A號函
      附卷可參（本院卷第137 頁），證人乙○○此部分之證述
      又與上開醫院之紀錄不合。依上，證人乙○○之證詞確有
      諸多可疑或不實之處，但就本案關鍵事實即證人己○○有
      無一同前往喜美通訊行申辦系爭門號一節，則與被告、證
      人丙○○之證述均相符合，已如前述。而證人丙○○就系
      爭門號之申辦經過能清楚記憶一節，復到庭結證稱：本件
      是千信通訊行委託伊承辦，伊與千信通訊行老闆熟識，聊
      天當中得知證人己○○有去報案，千信通訊行老闆有被警
      察通知去做筆錄，所以比較有印象等語（本院卷第119 頁
      ）。參諸證人己○○係於96年3 月13日至臺中市警察局刑
      事警察大隊製作本案之警詢筆錄，案經警調查之時程上距
      系爭門號申辦日尚非久遠，且系爭門號之申辦文件若係由
      他人代簽，情形亦較特殊，再加以證人乙○○與丙○○本
      即舊識（參本院卷第115 頁背面），故證人丙○○結證稱
      ：其因而能對系爭門號之申辦過程記憶較清楚等語，即非
      無稽，尚難遽認所陳必不可採。
  ２、雖然依被告、證人乙○○、丙○○所證，證人己○○於申
      辦系爭門號時，已酒醉、身體不舒服，甚至無法在申辦文
      件上正常簽名，在證人己○○此種精神狀態下，何以被告
      、證人乙○○仍偕同證人己○○一起至喜美通訊行申辦系
      爭門號？證人丙○○見此情狀，又為何同意該通訊行之門
      市小姐受理系爭門號之申辦？證人己○○本人於申辦時既
      在場，為何非要求證人己○○親自簽名，或將經徵得證人
      己○○同意而由被告代簽之意旨載明在申請書上？另，在
      非由本人簽名之門號申請案中，代理人多會在本人署名旁
      ，另簽寫自己之姓名，並註記「代」或「代理」，而通訊
      行為保障自己之權益，避免日後產生爭議，理當要求代理
      人出具被授權之證明，惟在本案中，均付之闕如，整件申
      請過程，確實存有諸多疑議。然依前述，證人己○○於系
      爭門號申辦時究竟是否未在場？是否未親自提供個人證件
      及資訊予承辦人員等等，亦是疑點重重，所指訴之內容尚
      非全然可信實在。再參以被告、證人乙○○、丙○○、己○○就系爭門號之申辦均有利害關係，蓋證人己○○若未
      同意申辦或由被告在申請書上代簽姓名，證人丙○○竟同
      意讓被告、證人乙○○以由被告代簽證人己○○姓名之方
      式申辦，被告、證人乙○○、丙○○均恐觸犯偽造文書之
      罪嫌；惟證人己○○若曾同意出名申辦系爭門號，並與證
      人乙○○約定應由證人乙○○繳納費用，但證人乙○○竟
      不依約繳清通話費用，致遠傳電信股份有限公司向申辦名
      義人即證人己○○催討，證人己○○即負有應為證人乙○○所使用之通信費用繳款之義務，證人己○○是否事後反
      悔不願負擔，故執當初在申請書上之簽名非本人所為而矢
      口否認曾同意申辦系爭門號，亦無法排除此種可能性。是
      以被告、證人乙○○、丙○○、己○○之陳述，依現有事
      證，本院尚難評價何者較具可信性。
  ３、又被告就本案之辯解先後雖然不一，且未盡吐實，然按認
      定犯罪事實應依證據，為刑事訴訟法所明定，故被告否認
      犯罪事實所持之辯解，縱屬不能成立，仍非有積極證據足
      以證明其犯罪行為，不能遽為有罪之認定。最高法院30年
      上字第1831判例可資參照。而依現有卷證，本院尚無法形
      成系爭門號及所搭配之手機確係被告冒用證人己○○之名
      而申辦之明確心證，究竟系爭門號之通話費用應由何人負
      擔，亦有所不明，尚乏積極證據證明應由被告負擔，自無
      從以被告所辯前後矛盾，即遽認被告有何偽造文書或詐欺
      取財犯行。
（五）綜上所陳，公訴人所舉之證據尚不足以證明使本院形成被
      告犯罪之明確心證，此外本院復查無其他證據足認被告確
      有公訴人所指之偽造文書犯行，揆諸首揭說明，既無積極
      證據足認被告有違犯刑法第216 條、第210 條之行使偽造
      私文書、第339 條第1 項之詐欺取財、第339 條第2 項之
      詐欺得利罪嫌，不能證明被告犯罪，依法應諭知無罪之判
      決。
據上論斷，應依刑事訴訟法第301 條第1 項，判決如主文。
本案經檢察官甲○○到庭執行職務
中    華    民    國    98    年    11    月    27    日
              刑事第五庭  審判長法  官  張靜琪
                                法  官  林慶郎
                                法  官  莊嘉蕙
以上正本證明與原本無異
如不服本判決應於收受送達後十日內向本院提出上訴書狀，並應
敘述具體理由；其未敘述上訴理由者，應於上訴期間屆滿後二十
日內向本院補提理由書（均須按他造當事人之人數附繕本）「切
勿逕送上級法院」。
                                書記官  陳怡臻
中    華    民    國    98    年    11    月    27    日


司法院資訊處製作；財團法人民間司法改革基金會備份。
